【裁判字號】    96,上訴,4819
【裁判日期】    970125
【裁判案由】    偽造文書
【裁判全文】
臺灣高等法院刑事判決                96年度上訴字第4819號
上  訴  人  臺灣桃園地方法院檢察署檢察官
被      告  甲○○
                      樓
上列上訴人因被告偽造文書案件，不服臺灣桃園地方法院95年度
簡上字第582 號，中華民國96年9月6日第一審判決（起訴案號：
臺灣桃園地方法院檢察署95年度選偵字第72號），提起上訴，本
院判決如下：
    主  文
原判決撤銷。
甲○○行使偽造私文書，足以生損害於他人，處有期徒刑月，
如易科罰金，以銀元佰元折算壹日，減為有期徒刑壹月又拾伍
日，如易科罰金，以銀元佰元折算壹日。緩刑貳年。如附表所
示偽造之「主任委員乙○○」印文壹枚沒收。
    事  實
一、甲○○係桃園縣桃園市寶慶里里長，於任內曾受竹城富士社
    區（下稱富士社區）主委之委託處理協調社區遠傳電信基地
    台拆遷事宜，經其聯絡協調後順利完成拆遷作業，嗣甲○○
    為尋求連任參加民國（下同）九十五年六月十日桃園縣桃園
    市寶慶里之里長選舉，其為獲得該里里民之青睞，乃商請富
    士社區管理委員會同意出具感謝函，以供其選舉文宣之用，
    富士社區管委會同意後，乃請甲○○草擬函稿供參，詎甲○
    ○明知其僅授權代為草擬函稿，正式函文仍應待富士社區主
    委核定，蓋用主任委員之印章後始能對外發佈，竟因選舉投
    票日在即，且已洽定屬寶慶里範圍之竹城御賞社區（下稱御
    賞社區）公布欄張貼之時間，明知感謝函草稿內容尚未經富
    士社區主委同意下，即自行於九十五年六月五日晚間，在其
    住處某不詳地點，偽以竹城富士社區管理委員會名義，製作
    主旨為「感謝汝里長積極處理遠傳基地台拆遷事宜」之函（
    說明欄記載：一、本社區反應寶慶里辦公處....。二、本社
    區除肯定汝里長為顧及社區民眾身體健康所做之努力外，並
    誠摯期望汝里長繼續為我們服務，推動更多建設，造福社區
    。），並在其上偽造「主任委員乙○○」之印文一枚，偽造
    完成竹城富士管理委員會正式函文之私文書，足以生損害於
    主任委員乙○○本人及竹城富士管理委員會，偽造完成後，
    再據以製作成搶救甲○○之競選文宣而於同年月六日上午，
    擅將內含上揭函文之競選文宣張貼在御賞社區公布欄上而行
    使之，足以生損害於富士社區管理委員會及主任委員乙○○
    ，同日上午（檢察官簡易處刑聲請書誤為七日）為乙○○發
    覺上揭函文，始知悉上情。
二、案經丙○○告發由台灣桃園地方法院檢察署檢察官偵查聲請
    簡易判決處刑。
    理  由
壹、證據能力部分：
    證人李建良、乙○○於檢察官偵查時，經檢察官告以具結義
    務及偽證罪之處罰後，命證人朗讀結文後具結，於明確理解
    偽證罪之處罰規定後，仍為證述，並以具結擔保其陳述之真
    實可信，因檢察官代表國家職司追訴犯罪，就審判程序之訴
    訟構造言，檢察官係屬與被告相對立之當事人一方，偵查中
    對被告以外之人所為之偵查筆錄，性質上均屬傳聞證據。然
    而現階段刑事訴訟法規定檢察官代表國家偵查犯罪、實施公
    訴，必須對於被告之犯罪事實負舉證之責，並賦予檢察官傳
    喚或拘提被告等強制處分權，依法亦有訊問被告及證人之權
    ，證人且須具結。此外尚負有客觀性義務，對被告有利情形
    ，亦應予注意，而實務運作時，偵查中檢察官向被告以外之
    人所取得之陳述，原則上均能遵守法律規定，不致違法取供
    ，其可信性極高，為兼顧理論與實務，乃於修正刑事訴訟法
    時，增列第一百五十九條之一第二項，明定被告以外之人於
    偵查中向檢察官所為陳述，除顯有不可信之情況者外，得為
    證據。證人乙○○、李建良於檢察官在偵訊時並無任何以不
    正方法取供之情況，無顯不可信之情形，自得作為證據甚明
    。
貳、認定犯罪事實之理由及所憑之證據：
一、訊之被告固不否認有印製含有竹城富士社區管理委員會函之
    競選文宣，張貼於御賞社區公布欄之事實，惟矢口否認有何
    偽造私文書之犯行，並辯稱：富士社區請伊協助向電信公司
    協調拆遷行動電話基地台之事宜，伊順利完成任務後，該社
    區同意出具感謝函給伊，但因缺乏製作感謝函之經驗，該社
    區管理委員會主任委員乙○○遂請伊草擬感謝函稿，伊於九
    十五年六月五日將草稿交予該社區總幹事李建良過目，並告
    知李建良伊已承租竹城御賞公布欄，請李建良先給予感謝函
    之發文字號，李建良告知文號後，伊始完成該函文，並製作
    為競選文宣，於翌日（六日）持往竹城御賞社區張貼公布，
    當天上午乙○○看見該份文宣，通知伊該份文宣所附感謝函
    內容不妥，伊當日下午就持富士社區重新出具之感謝函文前
    往御賞社區公布欄換貼，伊並無檢察官所指偽造感謝函之行
    為云云。經查：
  (一)被告確有印製含有竹城富士社區管理委員會函之競選文宣，
    於九十五年六月六日上午張貼於御賞社區公布欄，嗣經乙○
    ○指摘內容不當而於同年月六日下重新持竹城富士社區管理
    委員會之正式函文影本加以張貼之事實，業據被告於偵查、
    原審及本院審理時坦承不諱，並有證人即富士社區管理委員
    會主任委員乙○○於偵查中之證述及被告所製作感謝函文及
    競選文宣照片四幀在卷可資佐證（見偵卷第五至七頁），是
    被告此部分事實，堪予認定。
  (二)又被告於偵查中自承該文宣內之函文草稿並未經證人乙○○
    看過（偵卷第十二頁），而依附卷該競選文宣之照片所示之
    內容，被告所引用之竹城富士社區管理委員會之函，形式上
    觀察已具備一般函文之必要形式，且有關函文最末之「主任
    委員乙○○」之字樣，所採與函文文本內容不同之字體，且
    遠大於函文文本字體大小，是外觀上已符一般函文之末端之
    用印之形式，以足使一般智識之人認該函文確係竹城富士社
    區管理委員會所發之正式函文，被告於偵查中辯稱該競選文
    宣上函文僅係草稿，顯屬無稽。
  (三)再者，被告曾任桃園縣桃園市寶慶里里長，就一般公文流程
    當之知甚詳，況且被告於本院審理中自承知道正常的文函，
    要蓋印才生效（見本院卷第十八頁反面），是未經發文單位
    主管核定用印前之函稿，本不具任何之效力，自為被告所明
    知。而被告雖經證人乙○○授權先行制作所謂富士社區之感
    謝函之函稿供參，此固為證人即富士社區總幹事李建良、及
    證人乙○○於原審審理中證述明白，然在函稿經證人乙○○
    核定前，自不得任何對外發佈，或自行加註主任委員乙○○
    戳章以使發生函文之權力，況且證人乙○○所授權被告制作
    之函文，僅止於草稿，不包括用印發文，此見諸被告於偵查
    、本院準備程序中之陳述：「我幫竹城富士社區處理發射台
    ‥‥，欲請我感謝函，但是不知如何擬稿，請我自行好給他
    們參考，而此函即是我擬的參考稿，我當時擬好稿拿到竹城
    社區管委會，但是主委因不在桃園‥‥」、「我六月五日交
    給李建良的函稿，他給我文號，沒有用印，‥‥，我跟他講
    今天晚上主委回來，看了沒問題，當天晚上我去找主委還是
    沒有回來，……」自明，另證人李建良於偵查亦結證稱：「
    我是有告訴汝，此草稿的內容不宜，不適宜當天公佈，必須
    問過主委才能決定，而且我雖然確實有告汝本件的發文字號
    ，但我沒有想到汝會將發文字號直接打上，並且張貼在公布
    欄上。」，是被告明知函稿需證人乙○○核定後，始得用印
    發文，其未在證人乙○○核定前率予張貼發布，顯然踰越原
    有授權委託之範圍，要無疑問。又查被告向富士社區管理委
    員會感謝函之目的，即係在里長競選時，得以表彰其為里民
    服務之事跡，自有使任何一位見聞者相信競選文宣上之函文
    影本為真正之意，且觀諸被告製作本件函文形式上已具備一
    般公文之形式（發文單位、文號、受文者、函文主旨內容、
    用印），無一使人認為僅係草稿之特徵，被告未經證人乙○
    ○之核，擅自加註「主任委員乙○○」之印文，足使他人認
    該函文確係富士社區管理委員會所發，被告確有偽造私文書
    之犯意，甚明，被告辯稱伊經過援權並無偽造文書之犯意，
    顯係卸責之詞，不足採信。
二、綜此，被告事證明確，犯行堪予認定，應依法論科。
、論罪：
一、查被告甲○○行為後，刑法業於九十四年二月二日經總統以
    華總一義字第09400014901號令修正公布，並於九十五年七
    月一日施行（下稱新刑法，修正前刑法下稱舊刑法），刑法
    施行法第一條之一亦於九十五年六月十四日經總統以華總一
    義字第09500085181號令公布施行，參酌最高法院九十五年
    五月二十三日刑事庭第八次會議決議，新刑法第二條第一項
    之規定，係規範行為後法律變更所生新舊法律比較適用之準
    據法，於新刑法施行後，應適用新刑法第二條第一項之規定
    ，為「從舊從輕」之比較。另於比較時應就罪刑有關之共犯
    、未遂犯、想像競合犯、牽連犯、連續犯、結合犯，以及累
    犯加重、自首減輕暨其他法定加減原因（如身分加減）與加
    減比例等一切情形，本於統一性及整體性原則，綜其全部罪
    刑之結果而為比較。而與本件有關之法律變更有如下述：
  (一)新刑法第三十三條第五款規定：「罰金：新臺幣一千元以上
    ，以百元計算之。」，與舊刑法第三十三條第五款規定：「
    罰金：一元以上。」不同，且依九十五年六月十四日公布之
    刑法施行法第一之一條規定計算法定刑之罰金數額，並未較
    修正前之規定（以銀元計算之罰金數額，另適用罰金罰鍰提
    高標準條例第一條規定提高十倍）更有利於被告，經比較新
    舊法結果，以被告行為時之舊法較為有利於被告。
  (二)罰金罰鍰提高標準條例第二條業已刪除，刑法第四十一條第
    一項前段關於易科罰金之折算標準已由舊法之銀元一百元、
    二百元、三百元修正為新臺幣（下同）一千元、二千元、三
    千元，因屬科刑規範事項之變更，其折算標準為裁判時所應
    諭知，自有就新舊法規定比較之必要，經比較新舊法結果，
    以被告行為時之舊法較為有利於被告。
  (三)綜合上述，各條文修正前、後之比較，九十五年七月一日修
    正施行後之刑法規定並未有利於被告，揆諸前揭最高法院決
    議意旨及修正後刑法第二條第一項前、後段規定之「從舊從
    輕」原則，自應全部適用被告行為時之法律，即修正前刑法
    之相關規定予以論處。
二、核被告所為，係犯行為時刑法第二百十六條、第二百十條之
    行使偽造私文書罪。被告偽造「主任委員乙○○」之印文，
    為偽造私文書之部分行為，其偽造私文書後復持之行使，其
    偽造私文書之低度行為，為行使之高度行為所吸收，均不另
    論罪。又該函末所為「主任委員乙○○」雖係以電腦列表之
    方式為之，但形式外觀已印文之形式，應屬印文，檢察官聲
    請簡易判決處刑書認係署押，尚有誤會，併此說明。
肆、撤銷改判之理由及科刑：
一、原審未予詳查，遽為被告無罪之諭知，尚有未洽，檢察官上
    訴意旨指摘原判決不當，非無理由，自應由本院將原判決予
    以撤銷改判。
二、爰審酌被告犯罪之動機並非有重大之惡意、目的、手段及所
    生危害非鉅，犯後態度雖未能坦承犯行，乃係對犯罪認知之
    錯誤等一切情狀，量處有期徒刑三月之宣告刑，並依前開說
    明，適用修正前刑法第四十一條第一項前段、修正前罰金罰
    鍰提高標準條例第二條之規定，諭知易科罰金之折算標準。
    又中華民國九十六年罪犯減刑條例已於九十六年七月十六日
    施行，被告所犯上開之罪，犯罪時間在九十六年四月二十四
    日以前，悉於減刑條例，並依中華民國九十六年罪犯減刑條
    例第二條第一項第三款之規定，將原宣告之刑期減為二分之
    一，即減為有期徒刑一月又十五日，並依修正前刑法第四十
    一條第一項前段，諭知易科罰金之折算標準。又查被告於行
    為後，刑法於九十四年二月二日修正公布，九十五年七月一
    日施行，有關緩刑之規定，犯罪在新法施行前，新法施行後
    裁判，緩刑之宣告，應適用新法第七十四條之規定，有最高
    法院九十五年度第八次刑事庭會議紀錄可考。查被告未曾因
    故意犯罪受有期徒刑之宣告而裁判確定者，有本院之被告前
    案紀錄表可按，其因一時失慮偶罹刑章，且被害人復到庭表
    示諒解之意，此有本院審理筆錄在卷可稽，諒被告經此罪刑
    之宣告，當知警惕，信無再犯之虞，認對被告所處之刑，以
    暫不執行為當，爰依現行刑法第七十四條第一項第一款宣告
    緩刑二年，以啟自新。又被告偽造之製作主旨為「感謝汝里
    長積極處理遠傳基地台拆遷事宜」之函文一紙，因已行使交
    付予御賞社區委員會張貼，已非被告所有，爰不另為沒收之
    諭知。至被告在如附表所示函文上偽造「主任委員乙○○」
    之印文一枚，雖未扣案，但無證據證明業已滅失，仍應依刑
    法第二百十九條規定，不問屬於犯人與否，併予宣告沒收。
據上論斷，應依刑事訴訟法第三百六十九條第一項前段、第三百
六十四條、第二百九十九條第一項前段，刑法第二條第一項、第
二百十六條、第二百十條、第二百十九條、第七十四條第一項第
一款，修正前刑法第四十一條第一項前段，（刪除前）罰金罰鍰
提高標準條例第二條，中華民國九十六年罪犯減刑條例第二條第
一項第三款、第七條、第九條，判決如主文。
本案經檢察官陳大偉到庭執行職務。
中    華    民    國    97    年    1     月    25    日
                  刑事第十五庭審判長法  官  吳昭瑩
                                    法  官  李正紀
                                    法  官  李釱任
以上正本證明與原本無異。
如不服本判決，應於收受送達後十日內向本院提出上訴書狀，其
未敘述上訴之理由者並得於提起上訴後十日內向本院補提理由書
（均須按他造當事人之人數附繕本）。
                                    書記官  洪秋帆
中    華    民    國    97    年    1     月    25    日
  附表：
┌──┬──────────────────────────┬─────┐
│編號│ 本    案    沒    收    之    物                   │ 備   註  │
├──┼──────────────────────────┼─────┤
│一  │ 製作主旨為：「感謝汝里長積極處理遠傳基地台拆遷事宜 │          │
│    │ 」函文上偽造主任委員「乙○○」署押一枚             │          │
└──┴──────────────────────────┴─────┘
附錄：本案論罪科刑法條全文
刑法第二百十條：
偽造、變造私文書，足以生損害於公眾或他人者，處五年以下有
期徒刑。
刑法第二百十六條：
行使第二百十條至第二百十五條之文書者，依偽造、變造文書或
登載不實事項或使登載不實事項之規定處斷。


司法院資訊處製作；財團法人民間司法改革基金會備份。
